臺灣板橋地方法院民事判決　九十一年度訴字第三三○號
　　原　　　告　丙○○
　　被　　　告　甲○○
　　　　　　　　乙○○
右當事人間請求清償債務事件，本院判決如左：
    主    文
確認被告甲○○對被告乙○○有新台幣貳佰肆拾萬元債權存在。
原告其餘之訴駁回。
訴訟費用由被告乙○○負擔。
    事    實
甲、原告方面：
  一、聲明：
  （一）確認被告甲○○對被告乙○○有新台幣貳佰肆拾萬元債權存在。
  （二）訴訟費用由被告負擔。
  二、陳述：
  （一）被告甲○○為原告之債務人，積欠原告債務為新台幣（下同）二百五十萬元
        。而被告甲○○將其坐落於台北縣新莊市○○段五六二－二土地地號、土地
        面積七百九十九點七五平方公尺，權利範圍一○○○○分之一四四九（以下
        簡稱為系爭土地），總價四百八十萬元售與被告乙○○，而被告乙○○僅支
        付價金二百四十萬元，尚有價金二百四十萬元未支付，是原告依台灣台北地
        方法院九十年度票字第一四一三一號民事裁定為執行名義請求鈞院核發扣押
        命令，禁止被告甲○○收取對被告乙○○之債權或任何處分，被告乙○○亦
        不得對甲○○清償。惟被告乙○○收到鈞院九十年執字第一七四六○號執行
        命令後，竟提出聲明異議，是原告爰依強制執刑法第一百二十條規定起訴確
        認被告甲○○對被告乙○○有二百四十萬元債權存在。
  （二）對被告抗辯所為之陳述：
        由證人許正忠及買賣契約書可知，被告甲○○、乙○○並無對土地價款扣除
        一半佣金之合意，被告乙○○騙取被告甲○○簽訂買賣契約，約定完成登記
        後付款，嗣後再取出八十四年之委任書，拒付其餘之價款。
  三、證據：
  （一）本院九十年執字第一七四六○號執行命令影本一件。
  （二）本院九十年執字第一七四六○號被告乙○○異議狀影本一件。
  （三）買賣契約書影本一件。
  （四）被告九十年一月十九日九十萬匯款單影本一件。
  （五）帳目影本一件。
  （六）免稅證明、土地登記謄本影本各一件。
  （七）聲請訊問證人許正忠。
乙、被告方面：
壹、被告乙○○
  一、聲明：
  （一）駁回原告之訴。
  （二）訴訟費用由原告負擔。
  二、陳述：
  （一）系爭五六二之二號土地是道路預定地本為被告甲○○所有，該土地與國泰社
        區相鄰，該社區於七十八年間本欲於相鄰處設置界樁阻止停車，惟經伊由從
        中說服始取消設置界樁計畫，伊因而與被告甲○○結識。伊於八十年間借給
        被告甲○○一百二十萬元，被告甲○○為了償還借款，便將系爭土地租予伊
        ，同意由伊另租予他人以收取租金，並約定以借款與押租金互抵，以因另租
        他人所獲租金與借款之利息互抵。被告甲○○向伊表示需另訂契約，伊誤信
        為真，便於八十四年間又與被告甲○○訂立使用管理權轉讓契約書，同時被
        告甲○○又向伊借走六十萬元。由於被告甲○○所積欠被告乙○○之借款始
        終未清償，且未提出任何擔保，故雙方於八十四年間簽訂委任書，由甲○○
        委任伊代為出售系爭土地，價金總額二分之一作為伊報酬。而被告甲○○之
        所以於上開委任書內與伊約定，願將系爭土地價金總額之二分之一予伊作為
        委任報酬，係基於系爭土地是道路預定用地、且於八十三年間即遭查封，故
        苟有買主願意購買上開土地已非易事，更遑論能賣得較好之價錢，因此，甲
        ○○於此種情況下始與伊約定，願將系爭土地價金總額之二分之一給伊作為
        委任報酬。
  （二）八十九年間，伊找被告甲○○商談欠款事宜，被告甲○○表示欲將系爭土地
        賣給伊抵償債務，並表示苟將價金訂為四百八十萬元，扣除委任報酬二百四
        十萬元，再扣除被告甲○○欲在恒春買地所需花費之一百多萬元後，伊尚能
        取得一百三十八萬二千元，伊表示同意，而於八十九年十二月十七日，被告
        甲○○、被告乙○○、及第三人許正忠，於伊家中談妥價金條件後，訂立買
        賣契約書，並由第三人許正忠負責辦理移轉登記，登記予伊之妻子陳碧蓮及
        小姨子陳麗紅分別共有，並交付土地所有權狀予伊。許正忠辦理過戶手續完
        畢後，便通知伊給付價款，並將其所寫價金計算書交予被告，其上載明已扣
        除總價二分之一之委任報酬二百四十萬元。伊為給付價金尾款一百零一萬八
        千元，便去電與被告甲○○聯絡，被告甲○○指示伊將上開價款中九十萬元
        匯給他，剩餘十一萬八千元交付予許正忠作為處理過戶事宜之報酬，被告並
        依其指示付款。而系爭土地公告現值六百餘萬元，市價行情通常係以土地公
        告現值之十％購買，即六十餘萬元即可買得，足見伊與甲○○顯係為了預留
        扣除二分之一委任報酬，始約定遠超過市值行情甚鉅之價額。自許正忠親簽
        之尾款計算書、匯款回條、許正忠簽收之收據、建設公司之收購單、剪報、
        及許正忠之證詞，足見被告與甲○○顯係為了預留扣除二分之一委任報酬，
        始約定遠超過市價行情之價額，顯示系爭買賣價金條件確約定應扣除委任報
        酬無疑。苟如買賣價金條件未約定扣除總價二分之一之委任報酬，則被告照
        理仍積欠二百四十萬元之價款未清償，則何以甲○○迄今未追討，甚至已將
        土地辦理過戶完畢並交付權狀而毫無異議，顯與常理及邏輯有悖。買賣契約
        第六條付款方式，明定為給付「扣除應扣金額後」之餘款，而應扣金額即為
        二分之一委任報酬及積欠債務，此亦與許正忠親簽之計算書吻合，益證價金
        條件應扣除二分之一之委任報酬無疑。
  （三）證人許正忠證稱於買賣契約簽約時，雙方未提及委任書之事，然其證述顯與
        常理及邏輯有悖，其說法並不實在，且其既已於被證十號之價金計算書上，
        寫明應扣除總價二分之一之委任報酬，且尾款一百零一萬八千元已付清，並
        於其上親簽姓名，足見其前開證述顯為迴護被告甲○○之詞，實不足採。自
        許正忠證詞可知，被告甲○○曾私下向其表示「因急於用錢，讓乙○○扣二
        百四十萬算了」，其並係基於被告甲○○之上開交代，才於僅向乙○○收受
        一百零一萬八千元之情況下，即註明尾款已付清，顯見買賣價金確應扣除二
        分之一委任報酬二百四十萬元無疑。倘果如許正忠所言，被證十係依照原證
        五所寫成的，則何以原證五上未見任何尾款付訖之字樣，被證十卻明載尾款
        一百零一萬八千元已付清？益見其向乙○○所收受之一百零一萬八千元確已
        為全部之尾款，買賣價金確實約定應扣除二分之一委任報酬二百四十萬元。
        又證人許正忠既自承其不能確定早已互相認識之林、陳二人，是否於訂約前
        即已協商過契約條件，其證詞充其量僅能代表訂約時，其並未看到雙方提到
        委任書或如何扣除應扣金額之事而已，尚不能由其證詞據以認定買賣價金條
        件未約明應扣除委任報酬。許正忠並非居於中立地位之見證人或仲介者，而
        係受被告甲○○委託為其處理本件土地過戶之代理人，故其前所云「過戶完
        付款時乙○○才說有委任書」之證詞，顯係為迴護被告甲○○而為，自不能
        據該證詞認定本件未約明應扣除二分之一委任報酬。
  三、證據：
  （一）新莊市公所簡便行文表影本乙份。
  （二）八十年土地租賃契約書影本乙份。
  （三）八十四年土地使用管理權轉讓契約書影本乙份。
  （四）八十四年委任書影本乙份。
  （五）甲○○之土地所有權狀影本乙份。
  （六）系爭五六二之二地號土地七十五年至八十五年間土地登記謄本乙份。
  （七）八十九年土地產權買賣契約書影本乙份。
  （八）土地所有權狀影本乙份。
  （九）土地登記謄本兩份。
  （十）許正忠所撰寫之價金計算書影本乙份。
  （十一）彰化銀行匯款回條影本乙份。
  （十二）許正忠所簽收之收據影本乙份。
  （十三）收購單影本乙份。
  （十四）剪報影本乙份。
  （十五）鈞院九十一年十月十七日筆錄影本乙份。
  （十六）鈞院九十一年四月二十二日筆錄影本乙份。
貳、被告甲○○：
    被告甲○○未於最後言詞辯論期日到場，據其以前到庭所為之聲明及陳述略以：
  一、聲明：駁回原告之訴。
  二、陳述：伊與被告乙○○之土地買賣契約約定價金為四百八十萬元，並無約定土
      地賣與被告乙○○之價款，需扣除委任報酬二百四十萬元，此有土地買賣契約
      書及證人許正中證詞為憑，而被告乙○○餘簽訂土地買賣契約之時，並未出具
      八十四年八月二十六日之委任書，若有此等主張伊僅會同意將公告價值高達六
      百六十萬元之土地僅以二百四十萬元出售，買賣當時尚有其他人士有意願購買
      ，但鑑於被告乙○○為系爭土地之承租人，租賃期間尚未屆至，並有優先承買
      權，是伊以低於公告現值一百八十多萬元之價格出售被告乙○○，豈會再同意
      價格減半。而八十四年八月二十六日之委任書係因伊當時財務急迫所書寫，委
      託被告乙○○出售系爭土地，居間仲介可得土地價款百分之五十之報酬，但是
      不包含由被告乙○○自行承買系爭土地之情形，否則當時直接簽訂契約由被告
      直接承受土地即可，何須另行簽定委任書，在八十九年十二月十七日簽訂買賣
      契約書時，被告並無提示委任書，而伊亦忘記委任書一事，且如果被告乙○○
      確實於買賣當時提出委任書而買賣價金得以減半，何以買賣契約書中無此明文
      約定。足見伊與被告乙○○於八十九年十二月十七日簽定土地買賣契約書時，
      並無委任書之適用，亦無價金得扣除委任報酬之約定。
    理    由
甲、程序方面：
  一、本件被告甲○○未於最後言詞辯論期日到場，核無民事訴訟法第三百八十六條
      各款所列情形，爰依原告聲請，由其一造辯論而為判決。
  二、按訴狀送達後，原告不得將原訴變更或追加他訴，但請求之基礎事實同一者，
      不在此限，民事訴訟法第二百五十五條第一項第二款定有明文。本件原告於其
      起訴狀訴之聲明欄請求「被告應給付原告新台幣二百四十萬元，並自鈞院九十
      年度執字第一七四六○號強制執行事件已發之執行命令送達被告之翌日起至清
      償日止按年息百分之五之利息」；嗣於其九十一年四月二十二日言詞辯論期日
      訴之聲明則主張：「確認被告甲○○對被告乙○○有新台幣二百四十萬元債權
      存在」，查原告訴之聲明確有變更，惟均以被告甲○○與被告乙○○間有買賣
      價金債權存在為基礎事實，揆諸前揭法條規定，原告所為訴之變更，應予准許
      ，附此敘明。
  三、按提起確認之訴，如有即受確認判決之法律上利益，縱其所求確認者為他人間
      之法律關係，亦非不得提起（最高法院三十二年度上字第三一六五號判例參照
      ），強制執行法第一百二十條所定債權人對第三人起訴，僅規定並通知債務人
      ，並未規定須以債務人為被告一併起訴。且積極確認之訴，只須主張權利存在
      者，對於否認其主張者提起，當事人即為適格，即使否認之人有數人，除有必
      須合一確定之情形外，亦無強令原告對於否認人全體提起確認之訴之法律上理
      由（最高法院六十年度台上字第四八一六號判例參照）。又按所謂即受確認判
      決之法律上利益，須因法律關係之存否不明確，致上訴人在私法上之地位有受
      侵害之危險，而此項危險得以對於被上訴人之確認判決除去之者，始為存在，
      最高法院二十七年度台上字第三一六號判例意旨亦足資參照。經查，被告甲○
      ○亦主張對被告乙○○有二百四十萬元存在，並無肇致原告私法上地位有任何
      危險，是揆諸前揭說明，原告並無列甲○○為共同被告之必要，是該部分訴訟
      並無確認利益，應予以駁回。而被告乙○○於本院九十年度執字第一七四六○
      號聲明異議狀載明：「債務人甲○○之土地價款尾款新台幣一百零一萬八千元
      早已於九十年一月十九日付清，鈞院之命令，本人顯無法遵行」，由此可見被
      告乙○○確實否認甲○○對伊有買賣債權存在，被告乙○○對上開債權存否確
      有爭執。又被告乙○○於收到本院民事執行處扣押命令法定期間十日內聲明異
      議，原告若不依執行法院前揭通知對被告提起本件確認之訴，前揭執行法院所
      為之扣押命令即有遭撤銷之虞。是則，原告在私法上之地位，即因被告乙○○
      之異議，致生不安之危險，揆諸首揭判例意旨，原告依強制執行法第一百二十
      條規定，對被告乙○○提起本件確認訴訟，自有即受確認判決之利益，且當事
      人即為適格。
乙、得心證之理由：
  一、原告主張：被告甲○○為原告之債務人，積欠原告二百五十萬元。而被告甲○
      ○將其坐落於台北縣新莊市○○段五六二－二土地地號、土地面積七百九十九
      點七五平方公尺，權利範圍一○○○○分之一四四九（即系爭土地），以總價
      四百八十萬元售與被告乙○○，而被告乙○○僅支付價金二百四十萬元，尚有
      價金二百四十萬元未支付，是原告依台灣台北地方法院九十年度票字第一四一
      三一號民事裁定為執行名義請求鈞院核發扣押命令，禁止被告甲○○收取對被
      告乙○○之債權或任何處分，被告乙○○亦不得對被告甲○○清償。惟被告乙
      ○○收到鈞院九十年執字第一七四六○號執行命令後，竟提出聲明異議，是原
      告起訴確認被告甲○○對被告乙○○有二百四十萬元債權存在。
  二、被告甲○○辯稱：其將系爭土地出售予被告乙○○，約定價金為四百八十萬元
      ，已明顯低於系爭土地之公告現值，豈會再約定價金之二分之一作為被告乙○
      ○之委任報酬，而本件買賣契約洽談之際，被告乙○○並無提示八十四年之委
      任書，況且系爭土地買賣契約應無委任書之適用，其無庸給付買賣價金二分之
      一之委任報酬，是被告乙○○積欠其二百四十萬元之價金。
      被告乙○○辯稱：因為伊借錢與被告甲○○，被告甲○○為償還借款，將系爭
      土地租予伊，同意由伊另租他人收取租金，並約以押租金與借款互抵，而出租
      他人所獲取之租金與借款利息互抵。而被告甲○○積欠伊之借款始終未清償，
      是雙方於八十四年間簽訂委任書，由甲○○委任伊代為出售系爭土地，以價金
      二分之一作為被告乙○○之報酬。嗣後被告甲○○遲未清償債務，遂表示將系
      爭土地出售與伊以抵償所欠債務，而於八十九年十二月十七日甲○○、許正忠
      與伊就系爭土地之買賣條件談妥，將土地移轉登記於陳碧蓮、陳麗紅名下，並
      約定買賣價金四百八十萬元扣除二分之一之委任報酬為二百四十萬元，扣除被
      告甲○○積欠之債務，被告乙○○僅需給付一百零一萬八千元，而被告乙○○
      業已給付價金完畢，被告乙○○對被告甲○○並無任何債務存在。
  三、原告主張被告甲○○為原告之債務人，業據提出本院執行命令一件為證，復為
      被告所不爭執，堪信為真實。原告復主張被告甲○○將系爭土地，以總價四百
      八十萬元售與被告乙○○，而被告乙○○僅支付價金二百四十萬元，尚有價金
      二百四十萬元未支付一節，為被告甲○○所不爭執，但為被告乙○○否認，並
      以前揭情詞置辯，是以本件爭點厥為被告甲○○與被告乙○○之土地買賣契約
      是否約定買賣價金應扣除總價二分之一之委任報酬？茲敘述如下：
  四、被告乙○○辯稱系爭稱土地買賣契約有約定買賣價金應扣除總價二分之一之委
      任報酬云云，此為原告所爭執。經查，被告甲○○於八十四年八月二十六日曾
      出具委任書，載明：「立委任書人甲○○茲因事忙，特委任乙○○持用本人之
      有關文書證件，辦理新莊市○○段五六二－二地號土地，所有權全部全權處理
      ，以及出售、簽約、收款、交付證件及辦理產權移轉登記等有關一切事項。委
      辦事項其所得之總額，委任人同意撥其中二分之一給受任人作為委辦之費用」
      ，此有兩造不爭執真正性之委任書在卷可憑，是被告甲○○係委任被告乙○○
      代為出售系爭土地時，始給付所得總額之二分之一作為委任報酬；而被告甲○
      ○與被告乙○○於八十九年十二月十七日簽訂之買賣契約書，是以被告乙○○
      為買受人，而指定登記於陳碧蓮、陳麗紅名下，顯然與委任書之要件不符，應
      無前揭委任書適用之餘地；況且委任書約定之內容如包含系爭土地出售與被告
      乙○○之情形，則於八十四年間甲○○即可將土地直接出售被告乙○○即可，
      何須延宕至八十九年底，白白將五年多之土地租金抵償向被告乙○○借款之利
      息。矧，系爭土地雖編列為道路用地，惟其公告現值高達六百六十萬元（系爭
      土地為公告現值為五萬七千元，七百九十九點七五平方公尺，應有部份為一萬
      分之一四四九），而被告乙○○自承將系爭土地規劃為停車位出租，每月可得
      三、四萬元之租金（參見被告乙○○九十一年十一月七日辯論意旨狀），是以
      四百八十萬元之價格售出，堪稱偏低，被告甲○○實無理由將價格減半；又被
      告乙○○辯稱系爭土地編列為道路預定地，其價值僅有市價之百分之十，並提
      出剪報一份為憑，然而該剪報之內容係指既成巷道之價值僅有市價之十分之一
      ，非指道路預定地，而依照都市計劃法第四十九條、平均地權條例等規定，依
      法徵收或區段徵收之公共設施保留地，其地價補償以徵收當期毗鄰非公共設施
      保留地之平均公告土地現值為準，必要時得加成補償之。但加成最高以不超過
      百分之四十為限，是縱政府徵收道路預定地，亦需依公告地價或加成補償，職
      故被告乙○○聲稱系爭土地僅有公告現值之百分之十之價值，並無可信。復參
      以證人許正忠之證詞：「是被告甲○○委託我賣的，本來別人要買，因為是陳
      先生有租約，可能會交不了地，才會賣給陳先生。本來是說五百多萬元，後來
      談好四百八十萬元，是過完戶要付款時才說有（八十四年八月二十六日）委任
      書。當時是說賣完一起給付價金四百八十萬元，締約時都沒有說有委任書，是
      過完戶要付款時，被告乙○○才說有委任書這件事，我只是代收二百四十萬元
      。」（參見本院九十一年四月二十二日言詞辯論筆錄），足徵被告甲○○、被
      告乙○○締結系爭土地買賣契約之際，確實無約定買賣價款二分之一作為委任
      報酬。而證人許正忠與被告甲○○非親非故，與被告乙○○亦無嫌隙，是無理
      由甘冒偽證罪之風險，刻意維護被告甲○○而顛倒是非虛偽陳述，是其證詞應
      屬可信。次者，倘被告甲○○與被告乙○○就買賣價金已達成扣除二分之一委
      任報酬之合意，何以不在買賣契約書中直接載明被告乙○○應給付價金為二百
      四十萬元？或將價金應扣減之金額列舉？抑或將委任書作為系爭土地買賣契約
      之附件？系爭土地買賣契約既是被告乙○○所擬，而買賣價金乃是買賣契約最
      核心之處，如此重要之點價金倘有減少二分之一之約定，何不直載明於契約中
      ，何須以「扣除應扣之金額」（系爭土地買賣契約書第六條）等模糊字眼為之
      ，益見被告甲○○與被告乙○○並無於買賣契約締結之際約定被告乙○○承買
      系爭土地得以價金之二分之一作為被告報酬。而被告乙○○復辯稱甲○○曾私
      下表示因急需用錢，讓被告乙○○扣二百四十萬元算了，是許正忠基於甲○○
      之交代，才僅收受一百零一萬八千元，並在被證十註明尾款已付清，顯見買賣
      價金應扣除二分之一之委任報酬二百四十萬元云云。經查，證人許正忠證稱：
      「被證十應該都是我的筆跡，那時被告乙○○、被告甲○○與我，辦過戶完畢
      ，我們三人一起去約去咖啡廳，．．．．，被告乙○○當場堅持要二百四十萬
      元，當場被告甲○○有說什麼，我忘記了，事後被告甲○○有跟我私下說算了
      ，因為被告甲○○急需要這筆錢。後來被告甲○○委託我去收錢，被告甲○○
      在屏東，請我去收錢，我是依被告乙○○說的寫被證十，被告乙○○說他已經
      與被告甲○○協調好，原證五不是我寫的，我是照原證五（被告乙○○拿給我
      看的）寫的。（被告訴訟代理人問：原證五證人是何時看到的？）寫被證十那
      天我有看到原證五，至於以前是否有看到不記得了，咖啡廳那天是否有看到我
      也不記得了。（被告訴訟代理人問：被證十為何會寫尾款付清？我是依被告乙
      ○○說的，我收到一百零一萬八千元，所以寫尾款付清。（被告訴訟代理人問
      ：被告甲○○要你去收尾款時是否有說算了？）被告甲○○有跟我說被告乙○
      ○會扣二百四十萬元，因為被告甲○○有跟我說過由被告乙○○扣二百四十萬
      元算了。」（參見本院九十一年十月十七日言詞辯論筆錄），「當初價金是說
      好四八○萬元，我當時收到一百零一萬八千元，尾款寫一百零一萬八千元，是
      因為我只收到這些錢，所以我簽收。」（參見本院九十一年四月二十二日言詞
      辯論筆錄），是被告乙○○於辦理土地移轉登記後付款之際堅持扣除委任報酬
      ，而被告甲○○因急需用錢，是為及早取得買賣價金之部分款項，暫時對於被
      告乙○○債權不加以爭執，其「算了」之真意顯然無免除被告乙○○債務之意
      ，直至強制執行程序之前，被告甲○○雖未有追討債務之行為，然而在請求權
      時效未完成前，被告甲○○單純沉默之情形，未能逕自推認買賣之際二人有約
      定買賣價金得以扣除二分之一。且衡諸常情，被告甲○○與被告乙○○非親非
      故，甲○○豈有隨意放棄二百四十萬元之理。經查，被告乙○○僅支付一百零
      一萬八千元，扣除被告甲○○積欠之一百三十八萬二千元，有匯款條及證人許
      正忠簽收之收據為證，是以被告甲○○對被告乙○○有二百四十萬元債權存在
      ，應屬有據。
  五、從而，原告依據確認之訴之法律關係，請求確認被告甲○○對被告乙○○之債
      權存在，為有理由，應予准許。至於被告甲○○部分，因無確認利益，應予以
      駁回。又本件判決事證已臻明確，兩造其餘攻擊防禦及舉證，核與判決結果無
      影響，爰不另一一論述，附此敘明。
  六、據上論結，本件原告之訴為一部有理由，一部無理由，依民事訴訟法第三百八
      十五條第一項前段、第七十九條但書，判決如主文。
中　　　華　　　民　　　國　　九十一　　年　　十二　　月　　二十三　　日
                                臺灣板橋地方法院民事第二庭
~B法　　　官　絲鈺雲
右為正本係照原本作成
如對本判決上訴，須於判決送達後廿日內向本院提出上訴狀
中　　　華　　　民　　　國　　九十一　　年　　十二　　月　　二十七　　日
~B法院書記官　王政煌
